ACORDAO-COMPLETO-2343264

ACÓRDÃO 3339/2019 ATA 12/2019 - PRIMEIRA CÂMARA

VISTOS, relatados e discutidos estes autos de tomada de contas especial, instaurada pelo Fundo Nacional de Saúde (FNS) em desfavor do Sr. Zacarias Batista Donadon, Secretário Municipal de Saúde do Município de Vilhena/RO no período de 1º/1/2001 a 22/1/2007, em razão da aplicação irregular de recursos do Sistema Único de Saúde (SUS) , repassados na modalidade fundo a fundo no exercício de 2005, em despesas relacionadas a ações administrativas do Fundo Municipal e da Prefeitura do Município de Vilhena/RO, no valor histórico total de R$ 54.214,56 (cinquenta e quatro mil duzentos e quatorze reais e cinquenta e seis centavos) ,
ACORDAM os Ministros do Tribunal de Contas da União, reunidos em sessão da Primeira Câmara, em:
9.1. julgar, com fundamento nos arts. 1º, inciso I, 16, inciso III, alínea "b", 19, parágrafo único, e 23, inciso III, da Lei 8.443/1992, irregulares as contas do Sr. Zacarias Batista Donadon;
9.2. aplicar ao Sr. Zacarias Batista Donadon a multa prevista no art. 58, inciso II, da Lei 8.443/1992 c/c o art. 268, inciso II, do RI/TCU, no valor de R$ 10.000,00 (dez mil reais) , fixando-lhe o prazo de quinze dias, a contar da notificação, para que comprove, perante este Tribunal, nos termos do art. 214, inciso III, alínea "a", do Regimento Interno, o recolhimento da referida quantia ao Tesouro Nacional, atualizada monetariamente desde a data do presente acórdão até a data do efetivo recolhimento, se for paga após o vencimento, na forma da legislação em vigor;
9.3. autorizar, desde logo, nos termos do art. 28, inciso II, da Lei 8.443/92, a cobrança judicial da dívida, caso não atendida a notificação;
9.4. julgar, com fundamento nos arts. 1º, inciso I, 16, inciso II, 18 e 23, inciso II, da Lei 8.443/1992, regulares com ressalva as contas do Município de Vilhena/RO, dando-lhe quitação; e 9.5. dar ciência deste acórdão ao Departamento Nacional de Auditoria do SUS.

Tomada de contas especial, instaurada pelo Fundo Nacional de Saúde (FNS) em desfavor do Secretário Municipal de Saúde do Município de Vilhena/RO no período de 1º/1/2001 a 22/1/2007, em razão da aplicação irregular de recursos do Sistema Único de Saúde (SUS), repassados na modalidade fundo a fundo no exercício de 2005, em despesas relacionadas a ações administrativas do Fundo Municipal e da Prefeitura do Município de Vilhena/RO.

Primeira Câmara

Município de Vilhena/RO.

3. Responsáveis: Zacarias Batista Donadon (CPF XXX.543.242-XX); Município de Vilhena/RO (CNPF 04.092.706/0001-81).

13.1. Ministros presentes: Walton Alencar Rodrigues (Presidente), Benjamin Zymler e Vital do Rêgo.
13.2. Ministro-Substituto convocado: Augusto Sherman Cavalcanti (Relator).
13.3. Ministro-Substituto presente: Weder de Oliveira.

ACORDAO-COMPLETO-2395937

Acórdão de Relação 1545/2020 - Primeira Câmara

Acórdão de Relação

AUGUSTO SHERMAN

Adoto, como relatório, a instrução elaborada pela então Secex/RO, que recebeu manifestação concordante do corpo diretivo da unidade e do MP/TCU (peças 49/52) .
	"Tratam os autos da Tomada de Contas Especial (TCE) instaurada pelo Fundo Nacional de Saúde (FNS) , em desfavor do Sr. Zacarias Batista Donadon - Secretário Municipal de Saúde do Município de Vilhena/RO, no período de 1º/1/2001 a 22/1/2007 -, em razão de irregularidades na gestão de parte dos recursos do Sistema Único de Saúde (SUS) , repassados na modalidade fundo a fundo, aplicada em despesas relacionadas às ações administrativas do Fundo Municipal de Saúde e da Prefeitura do Município de Vilhena/RO desvinculadas da saúde, no total de R$ 54.214,56 (peça 4) .
HISTÓRICO
2. O FNS, com o objetivo de apurar denúncia de desvio de verbas do SUS destinadas às ações de saúde, constituiu equipe de fiscalização para constatar sua correta aplicação pelo Fundo de Saúde de Vilhena/RO, no período compreendido entre 2005 e 2006. Essa equipe, após as visitas in loco (realizadas de 24/2/2008 a 1/3/2008) , apurou nos processos de despesa constantes da amostra avaliada, ademais de outras impropriedades, a aplicação de R$ 54.214,56 dos valores destinados ao Piso da Atenção Básica - PAB Fixo - com o pagamento de diárias, serviços de confecção de placas, adesivos e folders e aquisição de computadores (peças 4 e 11) .
3. Tais despesas custearam atividades administrativas do Fundo e/ou da própria Prefeitura de Vilhena/RO, ao invés de ações de saúde, as quais estavam obrigatoriamente vinculadas (peças 4 e 11) .
4. Em razão das constatações, o Secretário Municipal de Saúde do Município de Vilhena/RO, Sr. Zacarias Batista Donadon, foi notificado para apresentar esclarecimentos, mas não se manifestou quanto às irregularidades (peça 4, p. 7, e peça 9) .
5. E considerando a ausência de manifestação do responsável e de devolução dos valores indevidamente aplicados, o FNS constituiu o responsável em débito e expediu a Nota de Lançamento 2010NL001419 (peça 10) .
6. Em sequência, a Controladoria Geral da União (CGU) avaliou as informações e expediu o Certificado de Auditoria 1.280/2013, ratificando a irregularidade apontada pelo tomador, embora tenha destacado a demora na instauração da TCE, haja vista que as irregularidades ocorridas em 2005 foram formalizadas pelo Departamento Nacional de Auditoria do SUS em 3/9/2009 (data de conclusão do relatório) , mas a instauração da TCE só foi autorizada em 7/12/2010, mais de um ano após a emissão do relatório de fiscalização (peças 5 e 6) .
7. Em 16/12/2013, o Ministro de Estado da Saúde manifestou ter tomado conhecimento das conclusões do Relatório, do Certificado de Auditoria e do parecer da Secretaria Federal de Controle Interno da Controladoria Geral da União, que se manifestaram pela irregularidade das contas (peça 8) .
8. Em preliminar, no âmbito da Secex/RO, os autos foram analisados e arguiu-se que o órgão instaurador definiu a responsabilidade pelo dano e comprovou a adoção das medidas administrativas necessárias ao ressarcimento do valor, antes da instauração da TCE, em cumprimento ao art. 1º, § 3º, da Instrução Normativa-TCU 56/2007, vigente à época (peça 13) .
9. Ademais ratificou a intempestividade na adoção das medidas administrativas necessárias ao ressarcimento do dano, já que apenas em 7/12/2010 foi autorizada a instauração da TCE resultante da auditoria encerrada em 3/9/2009 (peça 4, p. 3, peça 11, p. 114, e peça 13) .
10. No que diz respeito às irregularidades da TCE, a instrução técnica fez duas retificações para a continuidade da tramitação dos autos, uma em relação à responsabilidade imputada apenas ao Sr. Zacarias Batista Donadon no relatório do órgão instaurador, com fundamento nos Acórdão 4849/2010-TCU-Primeira Câmara e 3.684/2010-TCU-2ª Câmara, das relatorias dos Ministros Augusto Nardes e Aroldo Cedraz, respectivamente, e da Decisão Normativa-TCU 57/2004, haja vista que ao serem utilizados os recursos do PAB-Fixo em despesas estranhas a sua finalidade precípua, o Município de Vilhena/RO deixou de custear tais despesas com recursos próprios, e, portanto, beneficiando-se com a aplicação irregular dos recursos da saúde, e, assim, manifestou-se pela responsabilidade solidária do Sr. Zacarias Batista Donadon, na qualidade de Secretário Municipal de Saúde à época da ocorrência das irregularidades, e do Município de Vilhena/RO (peça 13, p. 2-3) .
11. E a outra, pela ocorrência de dano, e, portanto, pela existência do débito, haja vista que os atos irregulares identificados, característicos de desvio de finalidade, têm conduzido ao julgamento pela irregularidade das contas do responsável, com imputação do débito apurado e aplicação de multa (excerto do voto do Acórdão 3515/2013-TCU-Segunda Câmara, Ministro Substituto André Luís de Carvalho; Acórdão 1584/2015-TCU-Segunda Câmara, relatoria do Ministro Vital do Rêgo; Acórdão 3702/2015-TCU-Segunda Câmara, relatoria do Ministro André de Carvalho; Acórdão 7102/2014-TCU-Segunda Câmara, relatoria do Ministro Marcos Bemquerer; Acórdão 1885/2015-TCU-Plenário, relatoria do Ministro Augusto Sherman Cavalcanti, Acórdão 1581/2015-TCU-Plenário, relatoria do Ministro Augusto Sherman Cavalcanti, entre outros) .
12. Com exceção de tais ressalvas, a instrução opinou conforme relatório do tomador, propondo pela citação dos responsáveis. Essa opinião foi uníssona na Secex/RO (peças 14 e 15) .
13. Em consonância com a proposta, expediu-se os Ofícios 427/2015-TCU/SecexRO e 428/2015-TCU/SecexRO, em nome dos Srs. Zacarias Batista Donadon - Secretário de Saúde à época das irregularidades - e José Luiz Rover - Prefeito do Município de Vilhena/RO -, respectivamente, para que apresentassem alegações de defesa quanto aos fatos, no prazo de quinze dias do recebimento dos expedientes (peças 16 e 17) .
14. de acordo com os comprovantes de recebimento, os ofícios foram entregues nos endereços de notificação dos gestores em 13/4/2015 (peças 18 e 19) .
15. Em resposta, o Sr. Zacarias Batista Donadon protocolou suas alegações de defesa no dia 30/4/2015 e o Município de Vilhena/RO no dia 5/5/15, sendo intempestivas nas duas situações (peças 20 e 21) .
16. Após as alegações serem analisadas, a instrução técnica considerou-as insuficientes para desconstituir a irregularidade, já que os recursos do PAB Fixo, de natureza indiscutivelmente vinculada, tiveram destinação diferente de sua finalidade precípua, ao custearem despesas tipicamente administrativas (peça 23) .
17. Entretanto, antes da manifestação de mérito, optou por propor diligência ao Município de Vilhena/RO, em razão da ausência de comprovação da possibilidade ventilada pelos responsáveis de pactuar com o Ministério da Saúde um Termo de Ajuste Sanitário com vistas a recomposição dos valores do PAB Fixo diretamente em ações locais de saúde (peça 23) .
18. Não obstante a adoção dessa medida, a instrução sublinhou que a Portaria 2.046/2009 do Ministério da Saúde, responsável por regulamentar o Termo de Ajuste Sanitário (TAS) , preceitua que os responsáveis por gerir os recursos do SUS nas unidades federativas devem manifestar o interesse de celebrar o TAS com o Fundo de Saúde no prazo de quinze dias, contados da efetiva notificação sobre a existência do processo administrativo no qual tenham sido apuradas as impropriedades, e que esse instrumento não é aplicável aos casos em que a TCE tenha sido concluída (peça 23) .
19. Novamente a Unidade e a Subunidade se posicionam de acordo com a proposta (peças 24-25) .
20. Deste modo, expediu-se o Ofício 1.457/2015-TCU/SecexRO à Prefeitura Municipal de Vilhena/RO para que comprovasse as medidas sugeridas nas alegações de defesa apresentadas - Plano de Trabalho, Termo de Ajuste Sanitário (TAS) , em relação às irregularidades suscitadas no Relatório de Auditoria 7.053 e as comprovações financeiras das possíveis transferências realizadas -, visando a recomposição dos valores do Piso da Atenção Básica (PAB Fixo) irregularmente utilizados (peça 22) .
21. E, conforme cópia do expediente dos correios, a notificação ocorreu em 29/12/2015 (peça 28) .
22. No dia 12/1/2016, juntou-se aos autos o Ofício 3/2016/FMS/SEMUS, subscrito pelo Sr. Adilson Bernadino Rodrigues - Secretário Municipal de Saúde - no qual foi solicitado o acréscimo de trinta dias para que fossem encaminhadas as solicitações requeridas no Ofício 1.457/2015-TCU/SecexRO (peça 27) .
23. O Município de Vilhena/RO foi informado do deferimento do pedido por meio do Ofício 4/2016-TCU/SecexRO no dia 28/1/2016 (peças 29-30) .
24. E em 19/2/2016, o Município de Vilhena/RO protocolou intempestivamente o Ofício 78/2016/GAB/SEMUS, de 12/2/2016, declarando que à época do envio das informações à Secex/RO o TAS não havia sido pactuado com o Ministério da Saúde e que o ente havia endereçado erroneamente uma proposta de Plano de Trabalho na tentativa de que o TCU propusesse adequações (peça 31) .
25. Em face dessa declaração, no dia 14/3/2016, a unidade técnica entrou em contato, via e-mail, com a Sra. Ivone Candido de Oliveira, conforme endereço de contato descrito no último ofício encaminhado pelo Município de Vilhena/RO (peça 31, p. 6) , esclarecendo que o TCU não pactuava o TAS, que esse ajuste era celebrado diretamente com o Ministério da Saúde, e que a comprovação das medidas corretivas supostamente adotadas pelo ente continuava pendente (peça 32) .
26. Na tentativa de suprir as pendências e concluir a análise de mérito dos autos, o contato foi endossado posteriormente por telefone e nos dias 21/3 e 13/5/2016 encaminhados novos e-mails para a Sra. Ivone Candido de Oliveira e para a Secretaria Municipal de Saúde (peça 32) .
27. No dia 8/6/2016, a Sra. Kelly Ventura encaminhou ao auditor responsável pelos contatos anteriores, e-mail contendo em anexo o Ofício 382/2016/GAB/SEMUS, de 2/6/2016, subscrito pelo Sr. Adilson Bernardino Rodrigues - Secretário Municipal de Saúde -, endereçado ao Departamento Nacional de Auditoria do SUS, o qual corroborou a ausência de celebração tempestiva do Termo de Ajuste Sanitário pelo Município de Vilhena/RO (peça 32, p. 4) .
28. Todavia, embora infrutíferos os contatos para suprir a ausência de envio de comprovação da celebração tempestiva do Termo de Ajuste Sanitário pelo Município de Vilhena/RO com o Ministério da Saúde e rejeitadas as alegações de defesa por não serem capazes de descaracterizar a irregularidade; opinou-se em fixar novo e improrrogável prazo para recolhimento da importância devida, em relação ao ente político, considerando a impossibilidade de aferição dos requisitos da boa-fé ou outro excludente de culpabilidade, ainda que a jurisprudência do TCU não seja uníssona quanto ao caso (a exemplo dos Acórdão 6346/2009-TCU-Segunda Câmara, relatoria do Ministro-Substituto Augusto Sherman Cavalcanti, 4.024/2014-TCU-2ª Câmara, relatoria da Ministra Ana Arraes, e Acórdão 284/2014-TCU-Primeira Câmara, relatoria do Ministro José Múcio Monteiro) .
29. Não obstante a inexistência de prejuízo às fases posteriores, a informação quanto ao cofre credor foi retificada, com base no Acórdão 3990/2016-TCU-Primeira Câmara, relatoria do Ministro Bruno Dantas, e Acórdão 5618/2016-TCU-Primeira Câmara, da relatoria do Ministro-Substituto Augusto Sherman Cavalcanti, tendo em vista que os débitos imputados na utilização de recursos da União vinculados às ações de saúde (art. 198, § 3º, inciso II, da Constituição Federal) , em razão de desvio de finalidade ou de desvio de objeto, devem ser recolhidos ao fundo de saúde do ente da Federação beneficiário do repasse, e não ao Fundo Nacional de Saúde, nos termos do art. 27, inciso I, da Lei Complementar 141/2012 (peça 34, p. 4) .
30. Ademais, optou por postergar a proposta de julgamento das contas do Sr. Zacarias Batista Donadon para a fase subsequente, quando da análise de mérito, destacando que em razão da ausência de indícios de que os recursos tenham sido utilizados em seu benefício não era cabível sua imputação em débito (peça 34, p. 4-5) .
31. A Unidade e a Subunidade se manifestaram de acordo com o proposto (peças 35-36) .
32. Erroneamente o responsável pelo Município de Vilhena/RO foi notificado da concessão do novo prazo (peça 37-38) , mas, em seguida, em nova notificação, sugeriu-se que a comunicação fosse desconsiderada (peças 39-40) .
33. Os autos foram submetidos à apreciação do Ministério Público junto ao TCU e o Subprocurador-Geral, Sr. Lucas Rocha Furtado, endossou a proposta da unidade técnica (peça 41) .
34. Em 8/11/2017, o Município de Vilhena/RO encaminhou o Ofício 723/2017/GAB/SEMUS, subscrito pelo Secretário Municipal de Saúde, Sr. Maro Aurélio Blaz Vasques, atestando a devolução, após a anuência do Ministério da Saúde, de R$ 105.240,64 à conta do Fundo Municipal (peça 42) .
35. E na sessão extraordinária ocorrida no dia 14/11/2017, na qual os autos foram apreciados, os ministros proferiram o Acórdão 10318/2017-TCU-Primeira Câmara, de autoria do Ministro-Substituto Augusto Sherman Cavalcanti, acordando em fixar novo e improrrogável prazo para que o Município de Vilhena/RO comprovasse o recolhimento dos valores indevidamente utilizados aos cofres do Fundo Municipal de Saúde (peça 43) .
36. A Excelentíssima Sra. Rosani Donadon, prefeita municipal, foi notificada em 3/1/2018 (peças 46-47) .
37. E em 18/1/2018 o ente encaminhou o Ofício 25/2018/GAB/SEMUS, fazendo referência às comprovações encaminhadas junto ao Ofício 723/2017/GAB/SEMUS (peça 42) , e enviando novamente informações quanto à transferência de recursos realizadas à conta do Fundo Municipal de Saúde (peça 48) .
38. Sendo assim, considerando tais informações, segue a análise de mérito da TCE.
EXAME TÉCNICO
39. As informações anexas aos Ofícios 723/2017/GAB/SEMUS e 25/2018/GAB/SEMUS (peças 42 e 48) atestam que após a reanálise das informações pela Unidade Central do Departamento Nacional de Auditoria do SUS foram expedidas duas alternativas possíveis a serem adotadas pelo Município de Vilhena/RO: (a) devolução imediata dos valores (no total de R$ 105.240,64) ao próprio fundo de saúde com recursos do tesouro municipal; ou (b) apresentação de plano de trabalho para celebração do Termo de Ajuste Sanitário (TAS) .
40. As alternativas propostas pela Unidade Central do Departamento Nacional de Auditoria do SUS estão descritas no Ofício 118 (peça 42, p. 6-9) , expedido em 1/8/2017 e recebido em 7/8/2017 no Município de Vilhena/RO (peça 42, p. 6) .
41. Em face do proposto, o Município de Vilhena/RO comprovou, após autorização concedida por meio da edição do Decreto 40.579/2017, a transferência de R$ 105.240,64 da conta da prefeitura para a conta do fundo e em seguida dessa conta para uma conta específica do fundo de saúde para aplicação na aquisição de uniformes e materiais de higienização pessoal a serem utilizados pelas equipes de estratégia de saúde da família visando contribuir com a reestruturação da atenção básica, ocorridas em 8/8/2017 (peça 42, p. 19-26) .
42. Sendo assim, em atenção ao Acórdão 10318/2017-TCU-Primeira Câmara, da relatoria do Ministro-Substituto Augusto Sherman Cavalcanti, o Município de Vilhena/RO comprovou o recolhimento do valor que havia sido aplicado em objeto distinto das ações relacionadas ao Piso da Atenção Básica - PAB Fixo em 2005, inclusive esse ressarcimento ocorreu em momento anterior à expedição do referido acórdão, dessa forma sanando o débito decorrente do fato irregular.
43. Entretanto, não obstante o ressarcimento do valor indevidamente utilizado, a irregularidade subjacente a conduta do exSecretário Municipal de Saúde, Sr. Zacarias Batista Donadon, permanece, haja vista que as evidências anexas aos autos atestam que o gestor aplicou indevidamente recursos de natureza vinculada à saúde com o pagamento de diárias, serviços de confecção de placas, adesivos e folders e aquisição de computadores, ou seja, com o custeio de despesas administrativas do Fundo e/ou da própria Prefeitura de Vilhena/RO, e, portanto, em finalidade distinta da pactuada, opondo-se ao art. 3º, §1º, da Portaria GM/MS 3925/1998, e, assim sendo, induzindo ao julgamento pela irregularidade de suas contas, a teor do disposto no art. 16, inciso III, alíneas 'b', da Lei 8.443/1992, além de imputação de multa, com fundamento no art. 58, incisos I e II, dessa mesma lei.
44. Sendo assim, considerando o que consta dos autos, inclusive a inexistem de outros elementos que demonstrem a boa-fé ou a ocorrência de outros excludentes de culpabilidade, propõe-se julgar irregulares as contas do Sr. Zacarias Batista Donadon, na condição de Secretário Municipal de Saúde do Município de Vilhena/RO à época da ocorrência das irregularidades, sem imputação de débito, e aplicação de multa, caso vigente sua pretensão.
45. No tocante às contas do Município de Vilhena/RO, considerando o recolhimento dos valores à conta do seu Fundo Municipal de Saúde em momento anterior à expedição do Acórdão 10318/2017-TCU-Primeira Câmara, saneando o fato irregular surgido com o de desvio de finalidade na aplicação dos recursos do PAB-Fixo, propõe-se seu julgamento regular com ressalva, conforme disposto no art. 202, §4º, do Regimento Interno do TCU.
46. Portanto, tendo em vista o recolhimento integral do débito atualizado monetariamente e considerando a impossibilidade de aferição da boa-fé por parte de pessoa jurídica de direito público, propõe-se dar quitação ao Município de Vilhena/RO, nos termos do art. 27 da Lei 8.443/1992, c/c o art. 218 do Regimento Interno do TCU.
PRAZO DA PRESCRIÇÃO DA PRETENSÃO PUNITIVA
47. Com relação à ocorrência da prescrição da pretensão punitiva, este Tribunal aprovou por meio do Acórdão 1441/2016-TCU-Plenário, da relatoria do Ministro Benjamin Zymler, incidente de uniformização de jurisprudência em que firma o entendimento de que a matéria se subordina ao prazo prescricional de dez anos indicado no art. 205, do Código Civil, contados a partir da data de ocorrência da irregularidade a ser sancionada.
48. Para incidência da pretensão punitiva do TCU, tal delimitação, no caso de pagamentos sucessivos, característico dos presentes autos, já foi adotada pela Casa, conforme disposto no voto condutor do Acórdão 10986/2016-TCU-Segunda Câmara, da relatoria do Ministro Marcos Bemquerer, restringe-se a data do primeiro ato irregular praticado.
49. Sendo assim, considerando que o ato que ordenou a citação dos responsáveis foi expedido em 27/3/2015 (peça 15) , antes, portanto, do transcurso de dez anos entre esse e o dia 30/6/2005 (data primeiro pagamento irregular realizado com recursos do PAB-Fixo, peça 4, p. 3-7) , fica reconhecida a interrupção do prazo prescricional, nos termos do art. 202, inciso I, do Código Civil, e inexiste no presente processo óbice ao exercício da ação punitiva por parte deste Tribunal.
CONCLUSÃO
50. Consoante o relatado nos parágrafos 42-44, da 'Seção Exame Técnico', propõe-se com fundamento nos arts. 1º, inciso I, 16, inciso III, alínea 'b', c/c os arts. 19, parágrafo único, e 23, inciso III, da mesma lei, e com arts. 1º, inciso I, 209, inciso II, 210, parágrafo §2º, e 214, inciso III, do Regimento Interno, o julgamento irregular das contas do Sr. Zacarias Batista Donadon (CPF XXX.543.242-XX) , exSecretário Municipal de Saúde no exercício 2005, sem imputação de débito, e imposição da multa prevista no art. 58, incisos I e II (parágrafo 42-44 e 49) .
51. No tocante às contas do Município de Vilhena/RO, considerando o recolhimento dos valores à conta do seu Fundo Municipal de Saúde em momento anterior à expedição do Acórdão 10318/2017-TCU-Primeira Câmara, saneando o fato irregular surgido com o de desvio de finalidade na aplicação dos recursos do PAB-Fixo, propõe-se o julgamento regular com ressalva, conforme disposto no art. 202, §4º, do Regimento Interno do TCU, dando-lhe quitação (parágrafo 45-46) .
PROPOSTA DE ENCAMINHAMENTO
52. Diante do exposto, submete-se os autos à consideração superior, propondo:
a) julgar irregulares, com fundamento nos arts. 1º, inciso I, 16, inciso III, alínea 'b', da Lei 8.443/1992 c/c os arts. 19, parágrafo único, e 23, inciso III, da mesma lei, e com arts. 1º, inciso I, 209, inciso II, 210, §2º, e 214, inciso III, do Regimento Interno, as contas do Sr. Zacarias Batista Donadon (CPF XXX.543.242-XX) , exSecretário Municipal de Saúde no exercício 2005, sem condenação em débito, em razão da aplicação irregular dos recursos do PAB-Fixo com o pagamento de diárias, serviços de confecção de placas, adesivos e folders e aquisição de computadores, as quais se constituem em despesas administrativas do Fundo e/ou da própria Prefeitura de Vilhena/RO, em oposição ao art. 3º, §1º, da Portaria GM/MS 3925/1998;
b) aplicar ao Sr. Zacarias Batista Donadon (CPF XXX.543.242-XX) a multa prevista no art. 58, inciso II, da Lei 8.443/1992 c/c o art. 268, incisos II, do Regimento Interno, com a fixação do prazo de quinze dias, a contar da notificação, para comprovar, perante este Tribunal (art. 214, inciso III, alínea 'a', do Regimento Interno) , o recolhimento da dívida aos cofres do Tesouro Nacional, atualizada monetariamente desde a data do acórdão até a do efetivo recolhimento, se for paga após o vencimento, na forma da legislação em vigor;
c) autorizar, desde logo, nos termos do art. 28, inciso II, da Lei 8.443/1992, a cobrança judicial da dívida caso não atendida a notificação;
d) julgar regular com ressalva, com fundamento nos arts. 1º, inciso I, 12, § 2º, 16, inciso II, 18 e 23, inciso II, da Lei 8.443/1992, c/c os arts. 1º, inciso I, 202, § 4º, 208 e 214, inciso II, do Regimento Interno, as contas do Município de Vilhena/RO; e
e) dar quitação Município de Vilhena/RO, com fundamento no art. 27 da Lei 8.443/1992 c/c o art. 218 do Regimento Interno do TCU, ante a comprovação do recolhimento do débito."
	É o relatório.

Carlos Eduardo Machado Ferreira, Procurador Geral do Município de Vilhena/RO (OAB/RO 3691).

Subprocurador-Geral Lucas Rocha Furtado.

TOMADA DE CONTAS ESPECIAL. RECURSOS DO SUS REPASSADOS FUNDO A FUNDO. PAB-FIXO. REALIZAÇÃO DE DESPESAS ADMINISTRATIVAS SEM VINCULAÇÃO COM AÇÕES DE SAÚDE. CITAÇÃO DO EX-SECRETÁRIO MUNICIPAL DE SAÚDE E DO MUNICÍPIO. APRESENTAÇÃO DE ALEGAÇÕES DE DEFESA. EXAME. DESPESAS EM BENEFÍCIO DO ENTE MUNICIPAL. DESVIO DE FINALIDADE E DE OBJETO. FIXAÇÃO DE PRAZO PARA QUE O MUNICÍPIO RECOLHA O DÉBITO AOS COFRES DO FUNDO MUNICIPAL DE SAÚDE. COMPROVAÇÃO DE RECOLHIMENTO DO DÉBITO PELO MUNICÍPIO OCORRIDO ANTES DA REJEIÇÃO DAS ALEGAÇÕES DE DEFESA. SANEAMENTO DO DÉBITO. CONTAS DO MUNICÍPIO REGULARES COM RESSALVA. CONTAS DO EX-SECRETÁRIO IRREGULARES SEM IMPUTAÇÃO DE DÉBITO. MULTA.

TOMADA DE CONTAS ESPECIAL (TCE)

Secretaria de Controle Externo no Estado de Rondônia (Secex/RO).

Trata-se de tomada de contas especial instaurada pelo Fundo Nacional de Saúde (FNS) , em desfavor do Sr. Zacarias Batista Donadon, Secretário Municipal de Saúde do Município de Vilhena/RO no período de 1º/1/2001 a 22/1/2007, em razão da aplicação irregular de recursos do Sistema Único de Saúde (SUS) , repassados na modalidade fundo a fundo no exercício de 2005, em despesas relacionadas a ações administrativas do Fundo Municipal e da Prefeitura do Município de Vilhena/RO, no valor histórico total de R$ 54.214,56.
2.	Em auditoria realizada no município em fevereiro de 2008, o Departamento Nacional de Auditoria do SUS (Denasus) constatou a aplicação de recursos do Piso da Atenção Básica-Fixo (PAB-Fixo) na realização de despesas administrativas de interesse da Secretaria Municipal de Saúde e da Prefeitura no período de junho a dezembro de 2005, com a seguinte composição percentual:
	a) pagamento de diárias e passagens para servidores tratarem de assuntos administrativos (50%) ;
b) confecção de adesivos e folders para publicidade de interesse da prefeitura (14%) ;
c) aquisição de computadores para o Departamento de Informática da SMS (13%) ;
d) pagamento de serviços de divulgação de oficina relacionada a assunto administrativo (11%) ;
e) serviços de confecção de placa de publicidade para a prefeitura (7%) ;
f) confecção de panfletos para publicidade da prefeitura (4%) ; 
g) inscrição de técnicos em palestras sobre reforma previdenciária e TCE (1%) .
3.	Em março de 2015, a Secex/RO promoveu a citação solidária do exSecretário Municipal de Saúde, Zacarias Batista Donadon, e do Município de Vilhena/RO.
4.	Na resposta encaminhada pelo exSecretário, foi argumentado que as quantias originalmente destinadas ao PAB foram remanejadas para cobrir outras despesas em decorrência da escassez de recursos enfrentada pela municipalidade.
5.	O Município de Vilhena repetiu essas alegações e se dispôs a ressarcir os recursos desde que para ações de saúde municipais por meio de plano de trabalho elaborado nos moldes de Termo de Ajuste Sanitário (TAS) .
6.	A unidade técnica entendeu que havia comprovação de que os recursos do PAB-Fixo foram aplicados em prol do ente municipal, porém em despesas sem vinculação com ações de saúde, caracterizando a ocorrência de desvio de objeto e de finalidade, conforme o caso. Considerando que não fora firmado o TAS no prazo normativo e que o Fundo Nacional de Saúde instaurou a TCE após esgotar as medidas administrativas para regularizar a situação, a Secex/RO sugeriu a fixação de novo e improrrogável prazo para que o Município de Vilhena recolhesse ao Fundo Municipal de Saúde os valores aplicados irregularmente.
7.	Com relação à conduta do Sr. Zacarias Donadon, foi proposto deixar para aferi-la em etapa subsequente a fim de evitar descompasso processual.
8.	Consequentemente, foi proferido, em 17/11/2017, o Acórdão 10318/2017-TCU-Primeira Câmara, que rejeitou as alegações de defesa do Município de Vilhena e fixou novo e improrrogável prazo para recolhimento do débito.
9.	Em resposta, o ente municipal comprovou ter efetuado, em 8/8/2017, a transferência da quantia de R$ 105.240,64 da conta da Prefeitura para conta do FMS específica para aplicação em despesas relacionadas ao Programa Saúde da Família, este inserido no âmbito da Atenção Básica (peça 42) . 
10.	Diante do ressarcimento do débito, que foi realizado antes mesmo da prolação do Acórdão 10318/2017-TCU-Primeira Câmara, a Secex/RO propôs o julgamento das contas do município pela regularidade com ressalva e a expedição de quitação.
11.	No tocante ao exSecretário Municipal de Saúde, Zacarias Donadon, a unidade técnica registrou que permanecia sua responsabilidade pela aplicação irregular de recursos de natureza vinculada à saúde em despesas administrativas, como pagamento de diárias, serviços de confecção de placas, adesivos e folders e aquisição de computadores, com finalidade e objetos distintos dos pactuados. 
12.	Com anuência do MP/TCU, a Secretaria sugeriu o julgamento pela irregularidade das contas do gestor, bem como aplicação da multa prevista no art. 58, inciso II, da Lei 8.443/1992, eis que ainda não se operou a prescrição da pretensão punitiva.
13.	Manifesto-me integralmente de acordo com a unidade técnica e com o Parquet.
14.	Como o Município de Vilhena recolheu o débito ao FMS logo após a citação, tem-se por sanada a questão, podendo-se julgar suas contas regulares com ressalva.
15.	Já quanto ao exSecretário Municipal de Saúde, não foram apresentados elementos que afastassem a irregularidade dos atos de gestão por ele praticados. Como demonstrado pelo Denasus, o Sr. Zacarias Donandon foi o responsável pela utilização de recursos transferidos originalmente para aplicação na Atenção Básica em usos administrativos não diretamente relacionados às ações especificas do referido componente do sistema de saúde. Restaram, assim, descumpridas as normas atinentes à gestão do SUS, em especial o art. 2º, parágrafo único, da Lei 8.142/90 e a regulamentação da aplicação dos recursos do PAB então vigente, o item 3 do Anexo I da Portaria/GM/MS 3925/98 (revogada pela Portaria/GM/MS 648/2006, que manteve as mesmas diretrizes) . 
16.	Por conseguinte, são adequadas as proposições da instrução relativas a esse responsável.
Ante o exposto, manifesto-me por que o Tribunal aprove o acórdão que ora submeto à apreciação deste colegiado.
TCU, Sala das Sessões Ministro Luciano Brandão Alves de Souza, em 23 de abril de 2019.
AUGUSTO SHERMAN CAVALCANTI 
Relator